---
title: "Laboratório 01"
author: "Valdinar Pires da Silva Junior - RA: 206396"
format: html
---

```{r setup, include=FALSE}
knitr::opts_chunk$set(echo = TRUE)
```



## Introdução

Um conjunto de dados no formato tidy beneficia o analista de dados por permitir a manipulação dos mesmos de uma maneira unificada. De modo similar, métodos estatísticos são habitualmente implementados para receber dados neste formato. Desta maneira, a importação e tratamento de dados visando o referido formato reduzirá a criação de bancos de dados temporários, evitando problemas difíceis de diagnosticar.

Os conjuntos de dados apresentados correspondem ao número de casos de tuberculose observados em alguns países, juntamente com seus tamanhos populacionais.

Objetivos
Ao fim deste laboratório, você deverá ser capaz de:

1- Caracterizar um conjunto de dados no formato tidy;
2- Manipular bases de dados, para responder perguntas específicas, utilizando o arcabouço implementado via tidyverse, com uso de verbos do pacote dplyr e apresentação gráfica de resultados utilizando o pacote ggplot2;
3- Notar que responder tais perguntas com bases de dados que não estejam no formato tidy requer trabalho adicional;

## Manipulação de Dados no Formato Tidy

1- Carregue o pacote tidyverse
```{r, message=FALSE, echo= FALSE}
# Carregando o pacote tidyverse
library(tidyverse)

# Recarregando os bancos de dados originais
data(table1, table2, table3, table4a, table4b, package = "tidyr")
```


2- Apresente os bancos de dados table1, table2, table3, table4a e table4b, distribuídos juntamente com o pacote tidyverse. Para cada banco de dados, descreva textualmente se ele está no formato tidy e justifique cada uma de suas respostas.
```{r,message=FALSE}

#library(dplyr)
```

```{r,message=TRUE}
# table 1
print(table1)
```

Para que uma tabela seja classificada no aspecto do formato *Tidy*, alguns critérios devem ser atendidos. Sendo eles: cada coluna representa uma variável; cada linha representa uma observação e cada célula contém apenas único um valor. E ao analisar a **table1** concluimos que ela cumpre os requisitos e está no formato correspondente.

```{r,message=TRUE}
# table 1
print(table2)
```
A **table2** não está no formato *Tidy* pois a coluna *type* contém os valores "cases" e "population", que representam duas variáveis distintas. Dessa forma, os valores que deveriam estar em colunas separadas estão concentrados em uma única coluna, não atendendo aos critérios do formato *Tidy*.


```{r,message=TRUE}
# table 1
print(table3)
```
A **table3** não está no formato *Tidy* pois a coluna *rate* contém duas informações por célula, os "casos de tuberculose" e a "quantidade da população". 

```{r,message=TRUE}
# table 1
print(table4a)
```
A **table4a** não está no formato *Tidy*, pois os anos 1999 e 2000 estão representados como nomes de colunas. Dessa forma, o ano, que é uma variável, está distribuído em duas colunas diferentes, em vez de estar em uma única coluna. Por isso, a tabela está no formato wide, e não long, não cumprindo um dos critérios do formato Tidy.


```{r,message=TRUE}
# table 1
print(table4b)
```
A **table4b** não está no formato *Tidy* pois assim como a **table4a**, os anos 1999 e 2000 estão representados como nomes de colunas. 


3- Utilizando comandos do pacote dplyr, determine a taxa de ocorrência de tuberculose para cada 10.000 pessoas. Armazene o resultado em um objeto chamado taxas.

```{r,message=TRUE}

library(dplyr)
#Calculando taxas na table1 para a cada 10.000 pessoas 

table1 <- table1 %>% mutate(taxas = cases/population * 10000)
```


4- Apresente, utilizando comandos do pacote dplyr, o número de casos de tuberculose por ano.

```{r,message=TRUE}
# Casos de Tuberculose por ano 

table1 %>% count(year, wt=cases)

```

5 - Apresente, utilizando comandos do pacote dplyr, o número de casos de tuberculose identificados em cada país.
```{r,message=TRUE}
#Forma mais compacta e simples 
table1 %>% count(country, wt=cases)

```


6 - Utilizando comandos do pacote dplyr, apresente uma tabela que descreva a mudança no número de casos, em cada país, ao longo dos anos de 1999 e 2000.

Diferença do número de casos de tuberculose do ano de 2000 em relação ao ano 1999
```{r,message=TRUE}
# 
table1 %>% group_by(country) %>% summarise (diferenca = cases[2]-cases[1])

```

7 - Apresente um gráfico de linhas, preparado via ggplot2, apresentando a mudança na taxa de casos (por 10.000 habitantes) estratificado por país.
```{r,message=TRUE}

ggplot(table1, aes( x = year, y= taxas, colour=country)) +
  geom_line()

```

8 - Calcule a taxa para as tabelas table2 e table4a+table4b. Para isso, você precisará executar 4 passos:

Extrair o número de casos de tuberculose por país, por ano;
```{r, message=TRUE}

#Table2

# 1. Extrair o número de casos e o tamanho da população
table2_taxas <- table2 %>% 
  pivot_wider(
    names_from = type, 
    values_from = count
  )

# 2. Calcular a taxa para cada 10.000 pessoas
table2_taxas <- table2_taxas %>% 
  mutate(taxas = (cases / population) * 10000)

```

```{r}

# Calculando Table4



afCasos1999 <- table4a %>% filter(country == "Afghanistan") %>% select(`1999`)
afCasos2000 <- table4a %>% filter(country == "Afghanistan") %>% select(`2000`)

braCasos1999 <- table4a %>% filter(country == "Brazil") %>% select(`1999`)
braCasos2000 <- table4a %>% filter(country == "Brazil") %>% select(`2000`)

chiCasos1999 <- table4a %>% filter(country == "China") %>% select(`1999`)
chiCasos2000 <- table4a %>% filter(country == "China") %>% select(`2000`)


```

Extrair o tamanho da população correspondente, por ano;
```{r,message=TRUE}
afPop1999 <- table4b %>% filter(country == "Afghanistan") %>% select(`1999`)
afPop2000 <- table4b %>% filter(country == "Afghanistan") %>% select(`2000`)

braPop1999 <- table4b %>% filter(country == "Brazil") %>% select(`1999`)
braPop2000 <- table4b %>% filter(country == "Brazil") %>% select(`2000`)

chiPop1999 <- table4b %>% filter(country == "China") %>% select(`1999`)
chiPop2000 <- table4b %>% filter(country == "China") %>% select(`2000`)

```

Dividir o número de casos pelo tamanho da população e multiplicar o resultado por 10.000 e Armazenar o resultado numa variável apropriada;
```{r,message=TRUE}

afTaxas99 <- (afCasos1999$`1999`/afPop1999$`1999`)*10000
afTaxas00 <- (afCasos2000$`2000`/afPop2000$`2000`)*10000

braTaxas99 <- (braCasos1999$`1999`/braPop1999$`1999`)*10000
braTaxas00 <-(braCasos2000$`2000`/braPop2000$`2000`)*10000

chiTaxas99 <- (chiCasos1999$`1999`/chiPop1999$`1999`)*10000
chiTaxas00 <-(chiCasos2000$`2000`/chiPop2000$`2000`)*10000

```


9 - Refaça o gráfico da questão 7 para os dados apresentados em table2.
```{r,message=TRUE}

ggplot(table2_taxas, aes(x = year, y = taxas, colour = country)) + 
  geom_line()

```


10 - Utilizando o comando pivot_longer, transforme table4a em um objeto no formato tidy. Armazene o resultado num objeto chamado tidy4a.

```{r,message=TRUE}
#Deixando a coluna pais quieto, transforme os anos em uma coluna com o nome "ano", e pege o valores e transforme em uma coluna com o nome "casos".

tidy4a <-table4a %>% pivot_longer(-country, names_to = "ano", values_to = "casos")

```

11 - Refaça o item 10 para o objeto table4b. Armazene o resultado num objeto chamado tidy4b.

```{r,message=TRUE}
#Deixando a coluna pais quieto, transforme os anos em uma coluna com o nome "ano", e pegue o valores e transforme em uma coluna com o nome "população".

tidy4b <- table4b %>% pivot_longer(-country, names_to = "ano", values_to = "população")

```

12 - Combine os objetos tidy4a e tidy4b em um único objeto, utilizando o comando left_join. Apresente uma explicação textual sobre o que faz o referido comando.

```{r,message=TRUE}

tidy4 <- tidy4a %>% 
  left_join(tidy4b, by = c("country", "ano"))
```

O left_join() usa as colunas indicadas (country e ano) para encontrar as linhas correspondentes nas duas tabelas e acrescentar as informações da tabela da direita à tabela da esquerda.

13 - Use o comando pivot_wider para tranformar o objeto table2 em um objeto com formato tidy.
```{r,message=TRUE}
#TRansformando linhas em colunas

#Names - Onde esta os nomes/variaveis para virar colunas
#Contagens - Onde estão os valores numericos para ficar corretamente distribuidos na tabela

table2 %>% pivot_wider(names_from = 'type', values_from = 'count')

```

14 - Observe que a coluna rate do objeto table3 é um texto mostrando a fração que formaria a taxa de casos de tuberculose. Transforme o objeto table3 em um objeto com formato tidy separando a coluna 3 em duas outras colunas: cases e population, utilizando o comando separate. Utilize o argumento convert para transformar o resultado em um objeto numérico.

```{r,message=TRUE}

table3 %>% 
  separate(
    rate, 
    into = c("cases", "population"), 
    sep = "/", 
    convert = TRUE
  )

```


