---
title: "Lab02"
author: "Valdinar Pires"
date: "23/08/2026"
output: pdf
---

```{r setup, include=FALSE}
knitr::opts_chunk$set(echo = TRUE)
```
## Introdução
A coleta de dados em épocas mais recentes teve seu custo reduzido e volume ampliado significativamente. Redes sociais combinadas com dispositivos móveis rastreiam bilhões de pessoas no mundo, com informações das mais diversas origens: rotinas de passeio, amizades, históricos de compras, históricos de localização, fotografias geo-referenciadas, etc (FYI: com o escândalo da Cambridge Analytica, surgiram evidências de que o Facebook tenha registros de histórico de chamadas e SMS, para mensagem e ligações ocorridas fora do aplicativo Facebook, em telefones Android: https://www.theverge.com/2018/3/25/17160944/facebook-call-history-sms-data-collection-android). Empresas, por meio de programas de fidelidade, aprendem hábitos de compras, propensidade de compras de certos produtos dependendo de horários, produtos que são comprados juntos e informações financeiras referentes a pagamentos. Desta maneira, o volume das bases de dados cresce vertiginosamente, de modo que é necessária a mudança de paradigma na estatística moderna: os dados não mais podem trafegar até o analista de dados; a análise deve ser transportada até os dados.


Objetivos
Ao fim deste laboratório, você deve ser capaz de:

- Importar um arquivo volumoso por partes;
- Calcular estatísticas suficientes para métrica de interesse em cada uma das partes importadas;
- Manter em memória apenas o conjunto de estatísticas suficientes e utilizar a memória remanescente para execução de cálculos;
- Combinar as estatísticas suficientes de modo a compor a métrica de interesse.

Lendo 100.000 observações por vez (se você acredita que seu computador não tem memória suficiente, utilize 10.000 observações por vez), determine o percentual de vôos por Cia. Aérea que apresentou atraso na chegada (ARRIVAL_DELAY) superior a 10 minutos. As companhias a serem utilizadas são: AA, DL, UA e US. A estatística de interesse deve ser calculada para cada um dos dias de 2015. Para a determinação deste percentual de atrasos, apenas verbos do pacote dplyr e comandos de importação do pacote readr podem ser utilizados. Os resultados para cada Cia. Aérea devem ser apresentados em um formato de calendário.

Observação: a atividade descrita no slide pede para ler apenas 100 registros por vez. Aqui, mudamos para 100 mil registros por vez, para que haja melhor aproveitamento do tempo em classe.

## Instruções

1- Quais são as estatísticas suficientes para a determinação do percentual de vôos atrasados na chegada (ARRIVAL_DELAY > 10)?

As estatísticas suficientes são o número total de voos e o número de voos que atrasaram mais de 10 minutos (ARRIVAL_DELAY > 10), para cada grupo de dia, mês e companhia aérea.

2- Crie uma função chamada getStats que, para um conjunto de qualquer tamanho de dados provenientes de flights.csv.zip, execute as seguintes tarefas (usando apenas verbos do dplyr):

``` {r}
library(tidyverse)

getStats = function(input, pos){

  # a. Filtrar as companhias e o ano
  input %>%
    filter(
      AIRLINE %in% c("AA", "DL", "UA", "US"),
      YEAR == 2015
    ) %>%
    
    # b. Remover valores faltantes
    drop_na(YEAR, MONTH, DAY, AIRLINE, ARRIVAL_DELAY) %>%
    
    # c. Agrupar por ano, dia, mês e companhia
    group_by(YEAR, DAY, MONTH, AIRLINE) %>%
    
    # d. Calcular as estatísticas suficientes
    summarise(
      n_parcial_voos = n(),
      n_parcial_atrasos = sum(ARRIVAL_DELAY > 10),
      .groups = "drop"
    )
}
```

3- Utilize alguma função readr::read_***_chunked para importar o arquivo flights.csv.zip.

```{r}
                    #Lendo o arquivo de interesse
teste <- read_csv_chunked("flights.csv.zip",
                    #transformar os dados em o que ?
                          callback= DataFrameCallback$new(getStats),
                    #qual a quantidade de leitura por vez?
                          chunk_size = 100000,
                    #qual coluna ler e qual classe de variavel agregar?
                          col_types = cols_only( YEAR ='i', MONTH ='i',
                                                 DAY ='i', AIRLINE='c',
                                                 ARRIVAL_DELAY = 'i') )

#Observando dias especificos do ano)
quasela <- teste %>% filter(AIRLINE == "AA", DAY == 7, MONTH == 3)
```

4 - Crie uma função chamada computeStats que:
``` {r}
#Combine as estatísticas suficientes para compor a métrica final de interesse (percentual de atraso por dia/mês/cia aérea);

computeStats <- function(input) {
  
  input %>%
    group_by(AIRLINE, DAY, MONTH, YEAR) %>%
    summarise(
      Perc = sum(n_parcial_atrasos) / sum(n_parcial_voos),
      .groups = "drop"
    ) %>%
  #Retorne as informações em um tibble contendo apenas as seguintes colunas    com CIA, DATA E PERC:
    rename(
      Cia = AIRLINE
    ) %>%
    mutate(
      Data = as.Date(paste(YEAR, MONTH, DAY, sep = "-"))
    ) %>%
    select(Cia, Data, Perc)
}

stats <- computeStats(teste)
 
```

5 - Produza um mapa de calor em formato de calendário para cada Cia. Aérea.

```{r}
```{r}
library(ggcal)
library(ggplot2)

pal <- scale_fill_gradient(
  low = "#4575b4",
  high = "#d73027"
)

baseCalendario <- function(stats, cia) {
  
  dados <- stats %>%
    filter(Cia == cia)
  
  ggcal(
    dates = dados$Data,
    fills = dados$Perc
  )
}

cAA <- baseCalendario(stats, "AA")
cDL <- baseCalendario(stats, "DL")
cUA <- baseCalendario(stats, "UA")
cUS <- baseCalendario(stats, "US")

cAA + pal + ggtitle("AA")
cDL + pal + ggtitle("DL")
cUA + pal + ggtitle("UA")
cUS + pal + ggtitle("US")

```

