---
title: "Lab02"
author: "Valdinar Pires"
date: "23/08/2026"
output: html_document
---

```{r setup, include=FALSE}
knitr::opts_chunk$set(echo = TRUE)
```
## Introdução
A coleta de dados em épocas mais recentes teve seu custo reduzido e volume ampliado significativamente. Redes sociais combinadas com dispositivos móveis rastreiam bilhões de pessoas no mundo, com informações das mais diversas origens: rotinas de passeio, amizades, históricos de compras, históricos de localização, fotografias geo-referenciadas, etc (FYI: com o escândalo da Cambridge Analytica, surgiram evidências de que o Facebook tenha registros de histórico de chamadas e SMS, para mensagem e ligações ocorridas fora do aplicativo Facebook, em telefones Android: https://www.theverge.com/2018/3/25/17160944/facebook-call-history-sms-data-collection-android). Empresas, por meio de programas de fidelidade, aprendem hábitos de compras, propensidade de compras de certos produtos dependendo de horários, produtos que são comprados juntos e informações financeiras referentes a pagamentos. Desta maneira, o volume das bases de dados cresce vertiginosamente, de modo que é necessária a mudança de paradigma na estatística moderna: os dados não mais podem trafegar até o analista de dados; a análise deve ser transportada até os dados.


Objetivos
Ao fim deste laboratório, você deve ser capaz de:

- Importar um arquivo volumoso por partes;
- Calcular estatísticas suficientes para métrica de interesse em cada uma das partes importadas;
- Manter em memória apenas o conjunto de estatísticas suficientes e utilizar a memória remanescente para execução de cálculos;
- Combinar as estatísticas suficientes de modo a compor a métrica de interesse.

Lendo 100.000 observações por vez (se você acredita que seu computador não tem memória suficiente, utilize 10.000 observações por vez), determine o percentual de vôos por Cia. Aérea que apresentou atraso na chegada (ARRIVAL_DELAY) superior a 10 minutos. As companhias a serem utilizadas são: AA, DL, UA e US. A estatística de interesse deve ser calculada para cada um dos dias de 2015. Para a determinação deste percentual de atrasos, apenas verbos do pacote dplyr e comandos de importação do pacote readr podem ser utilizados. Os resultados para cada Cia. Aérea devem ser apresentados em um formato de calendário.

Observação: a atividade descrita no slide pede para ler apenas 100 registros por vez. Aqui, mudamos para 100 mil registros por vez, para que haja melhor aproveitamento do tempo em classe.

Session -> Set Working Directory -> Choose Directory
``` {r}
#onde está o arquivo de voos? Ele coloca o diretorio no lugar onde esa os arquivos p/ o r conseguir ler
setwd('C:/Users/User/Documents/Unicamp/Banco de Dados/Laboratórios/02')
```

1- Quais são as estatísticas suficientes para a determinação do percentual de vôos atrasados na chegada (ARRIVAL_DELAY > 10)?

As estatística suficientes são sum(ARRIVAL_DELAY > 10) e o numero de voos que ocorreram em cada combinacao de DIA/MES/ANO



``` {r}
library(tidyverse)

#m_max o numero maximo de linhas que se quer obter a leitura
amostra = read_csv("flights.csv.zip", n_max = 100)

#Espiando as variaveis
amostra %>% glimpse()

#vendo a memoria necessaria para procecessar o banco de dados 
object.size(amostra)

#escolhendo as variavies corretamente para cada coluna
mycolunas = cols_only( YEAR = 'i', MONTH = 'i', DAY = 'i', AIRLINE ='c',
                       ARRIVAL_DELAY = 'i')
#diminuindo a memoria necessaria para ler o banco de dados
amostra2 <- read_csv("flights.csv.zip", 
                     n_max = 100, 
                     col_types = mycolunas)
amostra2 %>% glimpse()
#Diminiu cerca de 4x o tamanho de processamento
object.size(amostra2)


```

2- Crie uma função chamada getStats que, para um conjunto de qualquer tamanho de dados provenientes de flights.csv.zip, execute as seguintes tarefas (usando apenas verbos do dplyr:

a. Filtre o conjunto de dados de forma que contenha apenas observações das seguintes Cias. Aéreas: AA, DL, UA e US;
b. Remova observações que tenham valores faltantes em campos de interesse;
  O campo de interesse: YEAR, MONTH, DAY, AIRLINE, ARRIVAL_DELAYS
c. Agrupe o conjunto de dados resultante de acordo com: dia, mês e cia. aérea;
d. Para cada grupo em b., determine as estatísticas suficientes apontadas no item 1. e os retorne como um objeto da classe tibble;

O arquivo que vai ser usado tem que estar no mesmo diretorio/pasta que o RMD estiver
``` {r}
library(tidyverse)

getStats = function(input, pos){
# a.
  input %>%
    filter(AIRLINE %in% c("AA", "DL", "UA", "US", YEAR == 2015))%>%
# b. Removendo as linhas com os dados faltantes
    drop_na(YEAR, MONTH, DAY, AIRLINE, ARRIVAL_DELAY)%>%
# c. Agrupando os dados
    group_by(DAY, MONTH,YEAR,AIRLINE) %>%
# d. Resumindo os dados na questão de interesse DELAY > 10
    summarise(n_parcial_atrasos = sum(ARRIVAL_DELAY > 10), n_parcial_voos =n()
# tirar o group e previne futuro problemas
  , .groups = "drop")
}
```

3- Utilize alguma função readr::read_***_chunked para importar o arquivo flights.csv.zip.


```{r}
                    #Lendo o arquivo de interesse
teste <- read_csv_chunked("flights.csv.zip",
                    #transformar os dados em o que ?
                          callback= DataFrameCallback$new(getStats),
                    #qual a quantidade de leitura por vez?
                          chunk_size = 1e6,
                    #qual coluna ler e qual classe de variavel agregar?
                          col_types = cols_only( YEAR ='i', MONTH ='i',
                                                 DAY ='i', AIRLINE='c',
                                                 ARRIVAL_DELAY = 'i') )

#Observando dias especificos do ano)
quasela <- teste %>% filter(AIRLINE == "AA", DAY == 7, MONTH == 3)
```

4 - Crie uma função chamada computeStats que:
``` {r}
#Combine as estatísticas suficientes para compor a métrica final de interesse (percentual de atraso por dia/mês/cia aérea);

computeStats <- function(input){
  input %>%
    group_by(AIRLINE, DAY, MONTH, YEAR) %>%
    summarise(Perc <- sum(n_parcial_atrasos)/ sum(n_parcial_voos), 
              .groups = "drop" ) %>%
  #Retorne as informações em um tibble contendo apenas as seguintes colunas    com CIA, DATA E PERC:
    rename(Cia <- AIRLINE) %>%
    mutate(Data <- as.Date(paste(YEAR, MONTH, DAY, sep =" - "))) %>%
    select(Cia, Data, Perc)
  
    
}           

final = quasela %>% computeStats()
 
```

